臺灣桃園地方法院刑事判決　　　　　　　 100年度訴字第82號
公　訴　人　臺灣桃園地方法院檢察署檢察官
被　　　告　陳雅各
選任辯護人　蔡文燦律師
被　　　告　鄭群興
　　　　　　林世田
　　　　　　楊東榮
上列被告因違反水土保持法案件，經檢察官提起公訴（99年度偵
字第9143號），本院判決如下：
    主  文
陳雅各、鄭群興、林世田、楊東榮均無罪。
    理  由
一、證據能力：
  (一)按被告之自白，非出於強暴、脅迫、利誘、詐欺、疲勞訊問
    、違法羈押或其他不正之方法，且與事實相符者，得為證據
    ；被告陳述其自白係出於不正之方法者，應先於其他事證而
    為調查，該自白如係經檢察官提出者，法院應命檢察官就自
    白之出於自由意志，指出證明之方法，刑事訴訟法第156 條
    第1 項、第3 項定有明文。準此，被告、辯護人對檢察官所
    提被告於警詢時及偵查中之供述，其證據能力並無意見（本
    院卷第41頁及反面參照），復本院亦查無有何顯然不正之方
    法取得情事，而悖於其自由意志，是被告前開供述得為證據
    ，合先敘明。
  (二)次按被告以外之人（包括證人、鑑定人、告訴人、被害人及
    共同被告等）於審判外之陳述雖不符刑事訴訟法第159 條之
    1 至之4 等4 條之規定，而經當事人於審判程序同意作為證
    據，法院審酌該言詞陳述或書面陳述作成時之情況，認為適
    當者，亦得為證據；當事人、代理人或辯護人於法院調查證
    據時，知有刑事訴訟法第159 條第1 項不得為證據之情形，
    而未於言詞辯論終結前聲明異議者，視為有前項之同意，同
    法第159 條之5 定有明文。立法意旨在於傳聞證據未經當事
    人之反對詰問予以核實，原則上先予排除。惟若當事人已放
    棄反對詰問權，於審判程序中表明同意該等傳聞證據可作為
    證據；或於言詞辯論終結前未聲明異議，基於尊重當事人對
    傳聞證據之處分權，及證據資料愈豐富，愈有助於真實發見
    之理念，且強化言詞辯論主義，使訴訟程序得以順暢進行，
    上開傳聞證據亦均具有證據能力。查本件下列所引用之被告
    以外之人於審判外之陳述，因公訴人、被告、辯護人均表示
    不爭執其證據能力（本院卷第41頁及反面參照），復本院認
    其作成之情形並無不當情形，經審酌後認為適當，故前開審
    判外之陳述得為證據，併此敘明。
  (三)另本院以下所引用之非供述證據，均與本件事實具有自然關
    聯性，且核屬書證、物證性質，又查無事證足認有違背法定
    程序或經偽造、變造所取得等證據排除之情事，復經本院依
    刑事訴訟法第164 條、第165 條踐行物證、書證之調查程序
    ，況公訴人及被告、辯護人對此部分之證據能力亦均不爭執
    ，是堪認均有證據能力。
二、公訴意旨略以：陳雅各明知其所有之桃園縣復興鄉○○段第
    184 、185 地號土地，以及其擁有7 分之1 耕作權之桃園縣
    復興鄉○○段第188 、第188-2 地號土地為國有土地，現由
    行政院原住民族委員會管理，上開土地均係原住民保留地山
    坡地保育區農牧用地，亦均屬水土保持法及山坡地保育利用
    條例所稱之山坡地，且其為水土保持義務人，於從事開挖整
    地作業前，應檢具水土保持計畫並經主管機關核定，方可行
    之，詎竟未先擬具水土保持計畫送請桃園縣政府核定，即擅
    自於民國99年3 月間，僱用工頭鄭群興，再由鄭群興以每小
    時新臺幣（下同）2,000 元之薪資，僱用楊東榮、林世田駕
    駛挖土機，共同基於違反水土保持法之犯意聯絡，在上開山
    坡地上開挖整地，破壞上開山坡保育地原有地形、地貌及植
    生被覆，造成坡面表土裸露，阻礙天然地表水入滲功能，使
    原有山坡保育地涵養水源之功能喪失，致生水土流失。嗣經
    桃園縣警察局大溪分局羅浮派出所、桃園縣政府水務處於99
    年3 月12日（起訴書誤載為13日）下午5 時共同會勘上開山
    坡地，發覺由楊東榮、林世田所駕駛之挖土機正在開挖該土
    地後，查悉上情，因認被告涉犯均係違反水土保持法第32條
    第1 項前段、第33條第3 項前段等罪嫌。
三、按犯罪事實應依證據認定之，無證據不得認定犯罪事實；不
    能證明被告犯罪或其行為不罰者應諭知無罪之判決，刑事訴
    訟法第154 條第2 項、第301 條第1 項定有明文。又認定不
    利於被告之事實，須依積極證據，苟積極證據不足為不利於
    被告事實之認定時，即應為有利於被告之認定；再認定犯罪
    事實所憑之證據，雖不以直接證據為限，間接證據亦包括在
    內，然而無論直接或間接證據，其為訴訟上之證明，須於通
    常一般之人均不致有所懷疑，而得確信其為真實之程度者，
    始得據為有罪之認定；另刑事訴訟法第161 條已於91年2 月
    8 日修正公布，其第1 項規定：檢察官就被告犯罪事實，應
    負舉證責任，並指出證明之方法；因此，檢察官對於起訴之
    犯罪事實，應負提出證據及說服之實質舉證責任，倘其所提
    出之證據，不足為被告有罪之積極證明，或其指出證明之方
    法，無從說服法院以形成被告有罪之心證，基於無罪推定之
    原則，自應為被告無罪判決之諭知，最高法院30年上字第81
    6 號、76年台上字第4986號、92年台上字第128 號著有判例
    可資參照。
四、檢察官認被告涉犯違反水土保持法第32條第1 項前段、第33
    條第3 項前段等罪嫌，無非係以：被告之供述、桃園縣大溪
    地政事務所99年5 月19日（093 ）溪測法土字第014300號複
    丈成果圖、桃園縣復興鄉○○段第184 、185 、188 、188-
    2 地號土地之土地登記謄本、山坡地保育區農牧用地農地復
    耕申請書、農地改良整地計畫切結書各1 份、桃園縣復興鄉
    原住民保留地山坡地保育區農牧用地申請植栽更新會勘紀錄
    4 份、桃園縣政府99年4 月20日府水保字第0990159156號函
    暨桃園縣政府水務處水土保持科99年4 月20日會勘紀錄及當
    天所攝之現場照片、本署檢察官99年4 月20日之勘驗筆錄以
    及所攝照片、桃園縣復興鄉公所98年12月9 日復鄉農業觀光
    字第0980025699號函、大溪分局羅浮派出所代保管條1 紙、
    桃園縣違規使用山坡地案件現場會勘紀錄1 份、現場照片4
    張等，為其主要論據。
五、訊據被告固均坦承有於99年3 月間，由被告陳雅各僱用工頭
    鄭群興，再由鄭群興以每小時2,000 元之薪資，僱用楊東榮
    、林世田駕駛挖土機，在桃園縣復興鄉○○段第184 、185
    地號、第188 、188-2 地號山坡地上開挖整地之行為，惟均
    堅詞否認有何違反水土保持法犯行，被告陳雅各辯稱：本件
    土地開發行為業經申請許可，伊申請農地復耕、現場會勘時
    ，無人告知要擬具水土保持計畫等語；被告鄭群興辯稱：伊
    只是幫被告陳雅各工作，不知陳雅各有無提出水土保持計畫
    ，但陳雅各有給伊看核准的公文，相關申請程序都是陳雅各
    處理，伊認為已經核准了，故才去做，而且都是依照原有地
    形施作。之前是請臨時工，是臨時工跑掉後，才請楊東榮他
    們來等語。被告林世田、楊東榮辯稱：是被告鄭群興請渠等
    去施作的，被告鄭群興要求伊將土石翻鬆，至多30公分左右
    ，渠等聽說都已經核准了，之前不是渠等施作的，渠等只是
    99年3 月時去做土地交界處之收尾工作，只做兩、三天就被
    逮捕了等語。被告陳雅各之辯護人並為被告辯稱：第184 、
    185 地號土地之所有人為陳雅各，就第188 、188 之2 地號
    之土地陳雅各亦有耕作權，被告陳雅各既非符合竊佔犯行，
    自不構成水土保持法第32條第1 項之罪。本件土地均未發生
    水土流失之結果，故被告無水土保持法第33條第3 項之罪行
    。退步言之，被告事前已經向鄉公所申請農地復耕，且經桃
    園縣政府相關單位會勘輔導、核准在案，被告之行為為合理
    使用農地之行為，根據水土保持計畫審核監督辦法第4 條之
    規定，免擬具水土保持計畫，被告亦欠缺犯罪之要件等語。
六、經查本件被告陳雅各申請復耕及後續流程，各機關稽查、會
    勘經過如下：
  (一)桃園縣復興鄉○○段第184 、185 地號土地為被告陳雅各所
    有，另桃園縣復興鄉○○段第188 、第188-2 地號土地為國
    有土地，被告陳雅各擁有7 分之1 耕作權，現由行政院原住
    民族委員會管理，上開土地均係原住民保留地山坡地保育區
    農牧用地，亦均屬水土保持法及山坡地保育利用條例所稱之
    山坡地，此有桃園縣復興鄉○○段第184 、185 、188 、18
    8-2 地號土地之土地登記謄本附卷可稽（99年度偵字第9143
    號卷第183-188 頁）。
  (二)被告陳雅各於98年7 月至12月間陸續向桃園縣復興鄉公所申
    請桃園縣復興鄉○○段第184 、185 、188 、188-2 地號土
    地農業復耕，桃園縣政府水務處暨水土保持服務團技師並於
    98年8 月13日前往188 地號（1.5 公頃）、188-2 地號（1.
    8 公頃）進行農耕輔導，該地號原多種植竹子，將使用大型
    機械進行竹子挖除，以改種其他作物，施工輔導員張德鑫並
    告知申請人於基地內進行機械除草、翻土時須注意：(1)不可
    改變原始地形地貌，原於基地內之高大喬木需保留勿砍伐。
    (2)現有駁坎設施需保留。(3)不可超出原有申請範圍。(4)兩側
    及基地內施作土溝或草溝以利排水。(5)砍伐後竹林需妥善處
    理，勿隨意棄置，此有桃園縣復興鄉原住民保留地山坡地保
    育區農牧用地申請栽植更新會勘紀錄、及桃園縣政府水務局
    水土保持課水土保持服務團施工輔導紀錄附卷可稽（本院卷
    97-98 、102-103 頁）。桃園縣復興鄉公所並於98年8 月18
    日發函通知被告應依水土保持計畫審核監督辦法第4 條第1
    項第1 款規定及上開施工輔導紀錄辦理（本院卷第95-96 、
    101 頁），並分別於98年9 月15日核准188-2 地號土地之復
    耕開工（開工期間自98年9 月14日起至98年10月3 日止），
    於98年11月16日核准188 地號土地之復耕開工（開工期間自
    98年11月9 日起至98年11月28日止）（本院卷第107 、109
    頁）。
  (三)桃園縣政府水務處暨原住民行政處、復興鄉公所暨桃園縣政
    府水土保持服務團技師並於98年12月3 日前往該184 、185
    地號土地（0.6880及0.0390公頃）進行農耕輔導，並告知申
    請人僅得依原地形施作，不得改變地形及外運土石，另禁止
    堆積土石及開闢道路，且185 地號為水利用地，不得從事農
    牧使用，仍依從原來之使用，此亦有桃園縣復興鄉原住民保
    留地山坡地保育區農牧用地申請栽植更新會勘紀錄、及桃園
    縣政府水務局水土保持課水土保持服務團施工輔導紀錄附卷
    可稽（本院卷第93-94 頁）。桃園縣復興鄉公所並於98年12
    月9 日發函通知被告應依水土保持計畫審核監督辦法第4 條
    第1 項第1 款規定及上開施工輔導紀錄辦理（本院卷第93頁
    ），並於98年12月22日核准184 、185 地號土地之復耕開工
    （開工期間自98年12月22日起至98年12月31日止）（本院卷
    第105 頁），嗣因天候不佳，被告陳雅各於99年1 月13日申
    請延期開工，經桃園縣復興鄉公所核准延展開工期間為99年
    1 月18日起至99年1 月25日止，此亦有桃園縣復興鄉公所函
    文可稽（本院卷第106 頁）。
  (四)桃園縣政府原住民行政處、行政院農業委員會水土保持局台
    北分局、復興鄉公所等單位復於99年1 月18日前往184 、18
    5 地號會勘，認定該地號有事先申請農耕輔導在案，且未改
    變地形地貌，但水保局台北分局於會勘紀錄中指出請主管機
    關詳查是否有違規開發事宜，此有桃園縣違規使用山坡地案
    件現場會勘紀錄及現場照片附卷可稽（本院卷第62-64 、86
    -88 頁）。
  (五)桃園縣政府水務處會同原住民行政處、水患治理監督聯盟、
    復興鄉公所等單位又於99年2 月9 日前往184 、185 、188
    地號會勘，認定無超挖情形，此有會勘紀錄及現場照片附卷
    可稽（本院卷第65-67 頁）。桃園縣政府並於99年2 月23日
    函覆行政院農業委員會水土保持局略以：184 地號及毗鄰土
    地均經申請農業復耕核准在案，經於99年1 月18日、99年2
    月9 日前往現場勘查均認定符合規定規範範圍施作，無超挖
    （範圍）情形（99年度偵字第9143號卷第125-127 頁）。
  (六)桃園縣政府水務處於99年3 月12日前往上開地點稽查，發覺
    由楊東榮、林世田所駕駛之挖土機正在開挖該土地後，認定
    有改變地形、地貌致生水土流失之虞，乃通知桃園縣政府警
    察局大溪分局羅浮派出所員警到場，並將行為人移送地檢署
    偵辦，此亦有桃園縣政府99年4 月16日府水保字第09901435
    74號函、桃園縣違規使用山坡地案件現場會勘紀錄及現場照
    片附卷可稽（99年度偵字第9143號卷第126 頁、本院卷第68
    -77 頁），以上之事實均首堪認定。
七、本件被告是否構成水土保持法第32條第1 項前段未經同意擅
    自墾殖、占用之犯行？
  (一)按「在公有或私人山坡地或國、公有林區或他人私有林區內
    未經同意擅自墾殖、占用或從事第8 條第1 項第2 款至第5
    款之開發、經營或使用，致生水土流失或毀損水土保持之處
    理與維護設施者，處6 個月以上5 年以下有期徒刑，得併科
    新台幣60萬元以下罰金。但其情節輕微，顯可憫恕者，得減
    輕或免除其刑」、「在公有或他人山坡地內，不得擅自墾殖
    、占用或從事前條第1 款至第9 款之開發、經營或使用」、
    「違反第10條規定者，處6 月以上5 年以下有期徒刑，得併
    科新台幣60萬元以下罰金」，水土保持法第32條第1 項、山
    坡地保育利用條例第10條、第34條第1 項分別定有明文。次
    按水土保持法第32條第1 項之罪，以「在公有或私人山坡地
    或國、公有林區或他人私有林區內未經同意擅自墾殖、占用
    或從事同法第8 條第1 項第2 款至第5 款之開發、經營或使
    用，致生水土流失或毀損水土保持之處理與維護設施」為要
    件，該規定雖重在山坡地或林區之水土保持，但亦有竊佔罪
    性質，以未經土地所有權人同意，擅自墾殖、占用或開發、
    經營、使用為必要，如係土地所有權人本人或經土地所有權
    人之同意而墾殖、開發、經營、使用者，縱違反規定，未依
    水土保持技術規範實施水土保持與維護或未先擬妥水土保持
    計畫，送請主管機關核定或未依核定計畫實施，乃屬違反同
    法第33條第1 項規定，除有同條第3 項之情形外，僅能處以
    罰鍰，不得援引第32條第1 項予以處罰（最高法院分別著有
    92年台上字第692 號、87年台上字第702 號、86年台上字第
    6221號判決意旨參照）。另按「水土保持法第32條第1 項之
    規定，以行為人在公有及私人山坡地內，未經同意從事同法
    第8 條第1 項第2 至5 款規定之開發、經營或使用，致生水
    土流失，為犯罪構成要件。其立法目的固重在實施水土保持
    之處理與維護，以保育水土資源，涵養水源，減免災害以促
    進土地之合理利用；然其同時規範在他人山坡地內，未經同
    意擅自墾殖、占用或從事第8 條第1 項第2 款至第5 款之開
    發、經營或使用之犯行，本質上即為刑法第320 條第1 項竊
    盜罪之特別規定，自不應再論以竊盜罪名。」「水土保持法
    第32條第1 項之規定既為刑法第320 條第1 項竊盜罪之特別
    規定，依特別法優於普通法之法律競合關係，即應擇一適用
    水土保持法第32條第1 項之規定論處」（最高法院95年度台
    上字第1451號判決意旨參照）。再按山坡地保育利用條例第
    34條第1 項違反同條例第10條規定，在公有或他人山坡地內
    ，不得擅自占用罪，係刑法第320 條第2 項竊佔罪之特別規
    定（最高法院95年度台上字第5828號判決意旨參照）。又依
    水土保持法第1 條第2 項之規定：「水土保持，依本法之規
    定，本法未規定者，適用其他法律之規定。」觀之，水土保
    持法就立法體例而言，為山坡地保育利用條例有關水土保持
    部分之特別法，則如行為人之行為已實現水土保持法之構成
    要件，縱然同時亦該當於後修正之山坡地保育利用條例第34
    條第1 項之罰則規定，惟依舊特別法優於新普通法之法理，
    仍應適用水土保持法之上開規定處罰。
  (二)經查：桃園縣復興鄉○○段第184 、185 地號土地為被告陳
    雅各所有，另桃園縣復興鄉○○段第188 、第188-2 地號土
    地為國有土地，被告陳雅各擁有7 分之1 耕作權，現由行政
    院原住民族委員會管理，上開土地均係原住民保留地山坡地
    保育區農牧用地，亦均屬水土保持法及山坡地保育利用條例
    所稱之山坡地，此有桃園縣復興鄉○○段第184 、185 、18
    8 、188-2 地號土地之土地登記謄本附卷可稽（99年度偵字
    第9143號卷第183-188 頁），則被告陳雅各既基於所有權及
    耕作權之法律關係而有權使用上開號土地，則被告陳雅各於
    上開土地上僱用被告鄭群興，再由被告鄭群興僱用被告楊東
    榮、林世田所為之墾殖、開發、使用行為，即均非竊佔他人
    土地而擅自墾殖、開發、使用至明，被告就此部分既本於自
    始認為有權使用土地之認知，而為上開行為，揆諸前揭判決
    意旨，被告自均不構成水土保持法第32條第 1項前段之犯行
    。
八、本件被告所使用之土地，是否有實際發生水土流失之情事？
    又是否為被告所造成？
  (一)按「有下列情形之一者，處新台幣6 萬元以上30萬元以下罰
    鍰︰一依法應擬具水土保持計畫而未擬具，或水土保持計畫
    未經核定而擅自實施，或未依核定之水土保持計畫實施者。
    二違反第25條第1 項規定，未在期限內改正者。…第1 項各
    款情形之一，致生水土流失、毀損水土保持處理與維護設施
    或釀成災害者，處6 月以上5 年以下有期徒刑，得併科新台
    幣60萬元以下罰金；因而致人於死者，處3 年以上10年以下
    有期徒刑，得併科新台幣80萬元以下罰金；致重傷者，處1
    年以上7 年以下有期徒刑，得併科新台幣60萬元以下罰金」
    、「有下列情形之一者，處新台幣6 萬元以上30萬元以下罰
    鍰：一、違反第8 條第1 項規定未依水土保持技術規範實施
    水土保持之處理與維護，或違反第22條第1 項，未在規定期
    限內改正或實施仍不合水土保持技術規範者。二、違反第12
    條至第14條規定之一，未先擬具水土保持計畫或未依核定計
    畫實施水土保持之處理與維護者，或違反第23條規定，未在
    規定期限內改正或實施仍不合水土保持技術規範者。…第1
    項第2 款情形，致生水土流失或毀損水土保持之處理與維護
    設施者，處6 月以上5 年以下有期徒刑，得併科新台幣60萬
    元以下罰金；因而致人於死者，處3 年以上10年以下有期徒
    刑，得併科新台幣80萬元以下罰金；致重傷者，處1 年以上
    7 年以下有期徒刑，得併科新台幣60萬元以下罰金」，水土
    保持法第33條第1 項、第3 項、山坡地保育利用條例第35條
    第1 項、第3 項分別定有明文。另按「水土保持法第33條第
    3 項前段之違反於山坡地採取、堆積土石，應先擬具水土保
    持計畫，送請各該目的事業主管機關會同主管機關核定並監
    督實施之規定，未先擬具水土保持計畫，致生水土流失罪，
    亦為實害犯，也以發生水土流失之結果為必要」，最高法院
    亦著有93年度台上字第455 號判決可資參照。按參諸水土保
    持之目的係為保護土地之永續生產力，以及發揮整體性水土
    保持功能，針對水資源、土資源為合理的開發與有效保護，
    條文所稱之「致生水土流失」，當係指水資源、土資源之流
    失而言，前者乃因山坡地開發所導致之「逕流水流失」現象
    ，後者則專指特定範圍內之「土壤流失」情形與數量，判斷
    有無致生水土流失之結果（最高法院99年度台上字第3423號
    判決意旨參照）。
  (二)觀諸卷附桃園縣政府水務處水土保持科99年4 月20日會勘紀
    錄（99年度偵字第9143號卷第163-164 頁）之結論內容：「
    本案在原駁坎上方新設一2 米深蓄水池，邊坡已有沖蝕溝形
    成，基地內保留部分高大喬木，基地內有整坡行為，尤其上
    方道路開挖達3 米以上，現場有部分土石崩落，基地內未有
    邊坡保護及排水設施（如土溝、草溝），雖植有喬木，但因
    基地裸露，易因沖刷而有水土流失『之虞』，另本案違規人
    雖有農地復耕，但已改變基地內地形地貌，破壞地表，影響
    天然地表水之入滲功能，並影響該區自然生態及環境景觀，
    故判斷已符合水土保持法施行細則第35條第1 項第1 款『破
    壞地表或地下水涵養』情形之構成要件。」證人即當時桃園
    縣政府水務處水土保持科科長魏茂銹亦證稱：99年3 月12日
    、99年4 月20日兩次到現場會勘時，上述土地已經改變地形
    地貌，地貌如果裸露太多，也會造成水土流失而有致生水土
    流失「之虞」。但無人陳報該四筆土地有土石流失不見或有
    水不見等語（本院卷第125 頁反面、第128 頁反面、第129
    頁反面）。鑑定證人即中原大學土木工程系助理教授張德鑫
    亦證稱：伊在98年8 月13日有到地號188 號進行農耕輔導，
    99年4 月20日伊調閱先前的輔導記錄發現，在基地上方有1
    個蓄水池，基地最上方有開闢道路，開挖道路達3 米以上，
    基地後方道路有崩坍情形，蓄水池邊地有沖蝕溝，現場也沒
    有做一些邊坡保護、排水設施，易因沖刷而有水土流失「之
    虞」，暴雨下來可能會崩坍，故「可能會」致生水土流失之
    現象等語（本院卷第178 頁反面）。
  (三)依上開勘驗筆錄內容及證人證述，足見證人魏茂銹、張德鑫
    分別於99年3 月12日及99年4 月20日至現場會勘時，並未發
    現現場已發生水土流失之實害結果，而僅係因認地形地貌已
    遭改變，而有「有致生水土流失『之虞』」。惟所謂「破壞
    地表或地下水涵養」僅係水土保持法施行細則第35條主管機
    關執行緊急處理之要件之一，所謂「改變地形地貌」亦非水
    土保持法第33條第3 項之犯罪構成要件，更何況本件土地多
    種植竹子，被告申請復耕之初，即表明將使用大型機械進行
    竹子挖除，以改種其他作物，則勢必涉及地表植生與「地貌
    」之改變至明，且改種植生薑等作物之抓地力與水土保持功
    能本即顯然較原有密生竹林為差，此亦為相關主管機關所明
    知而仍予以核准，此有上開桃園縣復興鄉原住民保留地山坡
    地保育區農牧用地申請栽植更新會勘紀錄、及桃園縣政府水
    務局水土保持課水土保持服務團施工輔導紀錄附卷可稽（本
    院卷97-98 、102-103 頁），亦據證人魏茂銹（本院卷第12
    9 頁反面）、張德鑫證述明確（本院卷第182 頁反面、第18
    3 頁反面）。若事後徒以所謂「破壞地表或地下水涵養」、
    「改變地形、地貌」遽認被告已構成水土保持法第33條第3
    項之犯罪，顯然違背罪刑法定主義、法律保留及法律明確性
    原則。
  (四)又依卷附桃園縣政府水務處水土保持科提出之100 年7 月28
    日之會勘現場照片（本院卷第164 頁）及魏茂銹科長、張德
    鑫證述內容，固可認地號184 、185 號土地上即駁坎上方有
    1 個深約2 公尺、直徑約10公尺的蓄水池，已有沖蝕溝，原
    有桂竹林遭剷除整地，基地裸露，上方道路開挖達3 米以上
    ，現場有部分土石崩坍之「客觀」事實，惟尚不得以擬制推
    測之方法遽認上開情狀均為被告所造成。被告亦辯稱：上開
    蓄水池及道路均係既有，並非新開挖等語。經查：證人張德
    鑫證稱：98年時因為有密生竹林，無法進去看，故無法判斷
    上開地點與輔導時之狀況有何不同（本院卷第179 頁反面）
    。原來上邊坡、下邊坡都是種滿密生竹林，所以不清楚裡面
    的情形，無法判斷開挖後的情形與開挖前的地形是否有改變
    等語（本院卷第183 頁反面）。且就「桂竹林遭剷除整地」
    而改變地貌之部分，係主管機關已准許之開發行為，業如前
    述；就蓄水池及道路之部分，依卷附土地登記謄本，185 地
    號土地確實地目為「溜」且使用地類別為「水利用地」（99
    年度偵字第9143號卷第184 頁），且證人即99年1 月18日、
    99年2 月9 日均有前往現場會勘之原住民行政處代表巴岸‧
    麗妹證稱：原本的基地內就有蓄水池，就是第185 地號之溜
    地等語明確（本院卷第132 頁反面）。核與證人即99年1 月
    18日、99年2 月9 日均有前往現場會勘之桃園縣復興鄉公所
    承辦人張秀蘭亦證稱：先前會勘時有請被告陳雅各指出第18
    5 地號，伊看到是一個凹地，認為可能先前是做蓄水使用等
    語相符（本院卷第135 頁），堪認被告所辯：上開蓄水池係
    既有而非新開挖一情非虛。證人魏茂銹亦自承於99年3 月12
    日之前，伊未曾至現場會勘，對原本基地之環境景觀、自然
    生態均不瞭解，也不清楚原來之基地內是否有蓄水池、沖蝕
    溝等語（本院卷第127 頁反面、第128 頁）。證人張德鑫雖
    以比對照片之方式，證稱上開蓄水池可能有經過挖深，惟亦
    證稱98年做農耕輔導時現場都是密生竹林，無法判斷是否有
    蓄水池，且99年4 月20日會勘時池裡面就是土，亦無法判斷
    與旁邊之土地及植生有何不同等語（本院卷第179 頁反面、
    第180 頁）。是既乏積極證據證明係被告新開挖蓄水池造成
    上開沖蝕溝，又不能排除該蓄水池沖蝕溝係原本既有經雨水
    沖刷自然產生之可能，自不得逕為不利被告之認定。就道路
    之部分，證人魏茂銹亦自承不清楚原本基地內是否就有道路
    （本院卷第127 頁反面）。證人張德鑫雖證稱可判斷道路係
    新施作，有怪手抓痕，然無法具體指出施作之時點及內容，
    且亦證稱：98年農耕輔導時當地係密生竹林，無法判斷有無
    道路，也無法看到那邊的植生狀況，無法判斷上邊坡道路2
    至3 米之高度是否係密生竹林除去後之原本地形（本院卷第
    185 頁反面、第186 頁）。公訴意旨雖認被告陳雅各係於開
    工期間結束後，而於99年2 月9 日後至99年3 月12日間某日
    開挖道路，惟被告是否逾開工期間係屬行政管理事項，核與
    水土保持法之犯罪構成要件無關。桃園縣政府水務處會同原
    住民行政處、水患治理監督聯盟、復興鄉公所等單位又於99
    年2 月9 日前往184 、185 、188 地號會勘，均認定無任何
    違規情形，除有會勘紀錄及現場照片可憑外（本院卷第65-6
    7 頁）。亦據證人即當日實際參與會勘之人員巴岸‧麗妹及
    張秀蘭於本院審理時經交互詰問證述明確（本院卷第132 頁
    、第134 頁反面），被告是否得於不到一個半月之時間內，
    即新開挖出如桃園縣大溪地政事務所99年5 月19日溪地測字
    第0992000316號函暨附件資料（桃園縣大溪地政事務所（09
    3 ）溪測法土字第014300號土地複丈成果圖）（99年度偵字
    第9143號卷第170-173 頁）黃色部分所示寬度約2 ～4 米，
    面積共達1,619 平方公尺之道路，顯非無疑。是既乏積極證
    據證明係被告新開挖道路造成崩坍，又不能排除零星崩坍情
    形係原本既有地形，經降雨自然產生之可能，自不得逕為不
    利被告之認定。況且以本件之大規模開發，僅見上開零星崩
    坍及沖蝕溝形成之情形，並非原有山坡地之土石崩落，致山
    體內之逕流水流失，亦難見有土石經沖刷致往坡下流失之情
    形，自難遽認有「水土流失」之結果。
  (五)又按「水土保持之處理與維護：係指應用工程、農藝或植生
    方法，以保育水土資源、維護自然生態景觀及防治沖蝕、崩
    塌、地滑、土石流等災害之措施。」，水土保持法第3 條第
    1 款定有明文。細稽上開條文之規範內容，所謂水土保持之
    處理與維護，既係「運用」工程、農藝、植生等特定「措施
    」，且上開所指「工程」、「農藝」、「植生」等方法，又
    均屬人為之處置方式，足見同法第33條第3 項所指之「水土
    保持之處理與維護設施」，實係指為達成保育水土資源、維
    護自然生態景觀及防治沖蝕、崩塌、地滑、土石流等災害之
    目的，運用工程、農藝、植生等方法所設置之人為設施，並
    非指土地上原有之天然植被或土地原始之地形、地貌。而參
    酌證人張德鑫證稱：伊四次去現場會勘，被告均有遵照輔導
    指示事項保留基地內之高大喬木及現有駁坎設施等語明確（
    本院卷第181 頁反面），並未指證被告之使用行為有破壞何
    種運用工程、農藝、植生等方法之人為設施，且依卷附現場
    照片所示，亦未見被告使用之土地上存有遭破壞之工程、農
    藝、植生等人為設施，自應為被告有利之認定。
  (六)又卷附桃園縣政府100 年3 月24日府水保字第1000110556號
    函雖認本件被告擴墾面積達4.5 公頃，已超過申請2.2 公頃
    範圍（本院卷第60-83 頁），然經本院核對卷附四筆土地之
    登記謄本及桃園縣復興鄉公所100 年6 月14日復鄉農業觀光
    字第1000011148號函暨附件資料（桃園縣復興鄉公所函、桃
    園縣政府水務局水土保持課水土保持服務團施工輔導紀錄表
    、現場照片、桃園縣復興鄉原住民保留地山坡地保育區農牧
    用地申請栽植更新會勘紀錄、開工申報書、延期開工申報書
    ）（本院卷第92-108頁），可知被告當初申請經核准之復耕
    之面積為184 地號（0.6880公頃）、185 地號（0.0390公頃
    ）、188 地號（1.8 公頃）、188-2 地號（1.2560公頃），
    以上合計已達3.783 公頃，上開函文意旨認原申請核准之面
    積僅有2.2 公頃，已有誤會。且上開擴墾面積之計算純粹係
    由98年9 月2 日及99年3 月19日之航照圖相互比對後，以電
    腦系統「山坡地範圍查詢系統」換算出來的擴墾面積，是以
    不規則形方式之點位計算出來，而以黃土表露部分初估等情
    ，業據證人魏茂銹證述明確（本院卷第126 頁反面），並有
    98、99年航照圖比對圖、桃園縣政府100 年8 月3 日府水保
    字第1000308046號函暨附件資料（98年航照圖、97年及99年
    正射影像圖、98年9 月2 日及99年3 月19日衛星影像）附卷
    可稽（本院卷第61、149-155 頁），並未實地調查審認上開
    黃土表露部分是否均為被告所開挖，證人魏茂銹亦已於100
    年8 月10日審判期日證稱：被告在現場開挖之面積範圍並沒
    有超出鄉公所核准之復耕面積範圍等語（本院卷第185 頁反
    面），況且所謂「黃土表露」根本亦非水土保持法之犯罪構
    成要件，自不得據此遽為不利被告之認定。
九、被告是否有違反水土保持法之犯罪故意？
  (一)按行為人對於構成犯罪之事實，明知並有意使其發生者，為
    故意。行為人對於構成犯罪之事實，預見其發生而其發生並
    不違背其本意者，以故意論，刑法第13條定有明文。而所謂
    「故意」，乃指行為人對於實現客觀犯罪事實之認知與實現
    不法構成要件之意欲，而所謂認知須行為人主觀上對於所有
    客觀構成要件要素均有所認識始能構成，詳言之，即須認識
    行為主體、客體、行為、行為之情狀及結果等客觀構成要件
    要素，如為不作為犯，尚須認識構成保證人地位之要件要素
    。查本案涉及水土保持法第33條第3 項違反行政刑法之行為
    ，分析其構成要件，其行為主體為水土保持義務人，行為態
    樣為未先擬具水土保持計畫，致生水土流失或毀損水土保持
    之處理與維護設施。準此而論，行為人應「先」認知到其有
    先擬具水土保持計畫之義務，始可認有此處之犯罪故意，否
    則對犯罪構成要件要素之一即欠缺認識，即非出於犯該罪之
    故意行為。行為人已先認知渠有先擬具水土保持計畫義務之
    構成要件事實「後」，因不知法律而認違反該義務並不觸法
    （例如業經主管機關告以需先擬具水土保持計畫，卻誤認為
    僅係訓示規定）、或是僅需負行政責任、尚不構成刑事犯罪
    者，始有刑法第16條之適用。公訴意旨就此部分混淆犯罪故
    意與不法意識之論證層次，尚有誤認，合先敘明。
  (二)經查：被告就本件四筆土地申請農業復耕之初，主管機關於
    98年8 月13日、98年12月3 日前往現場會勘進行農耕輔導時
    ，均已明知該四筆土地位在台七線上邊坡及大漢溪上游，且
    申請範圍甚大，並將使用大型機械進行竹子挖除而改變植生
    等情，業據證人魏茂銹證述：依卷附98年8 月13日輔導紀錄
    表，諮詢事項記載上述地號目前多種植竹子，其中將以大型
    機具將竹子挖除、翻土，以改種其他作物，此項情形會改變
    原有之地貌等語（本院卷第129 頁反面）。證人張德鑫證稱
    ：植生是隨時都可能會改變的，既然被告是申請復耕，那當
    然要容許被告改變上面的植生等語明確（本院卷第182 頁反
    面）。然主管機關於會勘之後仍均決定予以核准，並認定被
    告之申請符合水土保持計畫審核監督辦法第4 條第1 項第1
    款「實施農業經營之開挖植穴、中耕除草等作業」，故得免
    擬具水土保持計畫，而同意被告僅以切結方式申請農業復耕
    在案乙節，亦據證人魏茂銹證述明確（本院卷第126 頁反面
    ），亦核與證人巴岸‧麗妹、張秀蘭、張德鑫證述情節相符
    （本院卷第132 、135 、182 頁）。而自被告開工迄100 年
    3 月12日遭查獲時止，從未有任何相關單位告知被告應出具
    水土保持計畫一情，亦據證人魏茂銹（本院卷第128 頁反面
    ）、巴岸‧麗妹（本院卷第132 頁）、張秀蘭（本院卷第13
    5 頁）、張德鑫（本院卷第181 頁反面）分別證述在卷。
  (三)以本案而言，主管機關既先告知被告毋須出具水土保持計畫
    ，而僅以請被告出具切結書之方式要求被告不得改變地形、
    地貌，並未要求被告不得「致生水土流失」，然「改變地形
    、地貌」並非水土保持法之犯罪構成要件，業如前述；「致
    生水土流失」涉及專業，亦難期一般民眾得以自行知悉判斷
    。主管機關於99年1 月18日、99年2 月9 日兩次會勘時，亦
    均認被告並無任何違規情事，仍不需出具水土保持計畫。然
    未參與前開兩次會勘之證人魏茂銹旋於99年3 月12日到場時
    ，卻未先調查鑑定確已造成水土流失，亦未先以口頭或書面
    之告誡方式讓被告知悉可能已經觸法，而先勒令被告停工，
    反而依現場情形逕行認定已改變地形、地貌，而指摘被告未
    出具水土保持計畫書，直接認定被告構成現行犯，通知司法
    警察發動拘束人身自由之強制處分逮捕被告等情，業據證人
    魏茂銹自承在卷（本院卷第187 頁反面-189頁）。被告既因
    信賴行政機關之核准公文毋須出具水土保持計畫而進行開發
    ，事後行政機關卻又反言認為被告違法、未出具水土保持計
    畫，而逕以現行犯移送，如此毫無給民眾認知其行為可能觸
    法而有改善之情形，顯已侵害人民之信賴保護利益，不啻「
    不教而殺謂之虐」，民安所措其手足？對不具水土保持及法
    律專業之被告而言，根本無法即時判斷自己之開發行為是否
    已造成水土流失而須出具水土保持計畫。被告主觀上顯然並
    未認知客觀構成要件要素中「出具水土保持計畫義務」之構
    成要件，亦尚難想像被告對該事實有預見可能，且依證人張
    德鑫證稱：被告均有遵照輔導指示事項保留基地內之高大喬
    木及現有駁坎設施等情（本院卷第181 頁反面），亦無客觀
    事實足以認為被告有何容任違法行為之發生，因而尚難遽認
    被告有違反水土保持法之犯罪故意。
十、綜上所述，本件既尚難認定被告客觀上有「致」生水土流失
    「結果」之行為，亦無從認定被告主觀上有違反水土保持法
    之犯罪故意，檢察官所舉前開事證，均尚未達於通常一般之
    人均不致有所懷疑，得確信其為真實之程度，而有合理性懷
    疑之存在，無從形成有罪之確信。此外，復查無其他任何積
    極證據，足認被告有違反水土保持法之犯行，揆諸前揭法條
    判例意旨，因認不能證明被告犯罪，依法應諭知被告無罪之
    判決。
十一、附帶一提者，國家至今仍執「治亂世用重典」之觀念，造成
    本屬行政制裁即得遏止或處罰之行為，立法權大量賦予其刑
    罰效果，使得本屬行政裁量或高度專業性判斷之行政處分或
    行政罰構成要件，因已涉及刑罰構成要件，行政機關得以合
    法（惟不當）地免除其專業判斷之義務，最後此類專業判斷
    ，祇有委由偵查機關及法院調查（當然不排除為專業鑑定判
    斷）認定，如此不僅曠日費時，且因制度性地排壓司法資源
    ，反無端增加司法負擔，相信此當非立法權當初制定大量附
    屬刑罰之原意，行政、立法兩權應速檢討附屬刑罰之存廢，
    回歸刑法（及特別刑法）之常態。須強調者，國家無正當之
    理由，將大量應屬行政處罰層次的行為，均賦予刑罰效果，
    不僅不能徹底解決各項不法行為，且無端製造更多犯罪行為
    及犯罪人，更不當地誤導人民對於刑罰的迷信，也突顯國家
    對於人民重罰輕教的心態。畢竟刑罰功能的極限，就是刑罰
    的極限！
據上論斷，應依刑事訴訟法第301 條第1 項，判決如主文。
本案經檢察官陳淑蓉到庭執行職務。
中    華    民    國   100    年    11    月    11    日
                  刑事第六庭  審判長法  官  錢建榮
                                    法  官  王鐵雄
                                    法  官  游智棋
以上正本證明與原本無異。
如不服本判決應於收受判決後10日內向本院提出上訴書狀，並應
敘述具體理由。其未敘述上訴理由者，應於上訴期間屆滿後20日
內向本院補提理由書（均須按他造當事人之人數附繕本）「切勿
逕送上級法院」。
                                    書記官  陳育萱
中    華    民    國   100    年    11    月    14    日